臺灣臺中地方法院民事判決　94年度小上字第64號
上　訴　人　甲○○
被上訴人　　習技實業股份有限公司
法定代理人　賀雪德
右當事人間請求給付買賣價金事件，上訴人對於中華民國九十四
年五月十一日本院豐原簡易庭九十四年度豐小字第二五三號第一
審小額訴訟判決提起上訴，本院判決如左：
    主      文
上訴駁回。
第二審訴訟費用新台幣壹仟伍佰元由上訴人負擔。
    理      由
一、本件上訴意旨略以：本件為分期買賣，原審未查明上訴人遲
    延給付之價金是否達五分之一。兩造之合約並為定型化契約
    ，上訴人於民國九十三年三月二十四日與被上訴人簽訂購買
    合約書，並無五日合理之審閱期間。則兩造之定型化契約未
    有合理審閱期間之條款違反誠信原則，對消費者顯失公平，
    無效，且因違反審閱期間之規定，該條款不構成契約之內容
    。並聲明：(一)原判決廢棄；(二)被上訴人在第一審之訴駁回。
二、按小額訴訟程序之第二審判決，有下列情形之一者，得不經
    言詞辯論為之：一、經兩造同意者。二、依上訴意旨足認上
    訴為無理由者；又第二審法院認為上訴為無理由者，應為駁
    回之判決，民事訴訟法第四百三十六條之二十九、第四百三
    十六條之三十二第二項準用第四百四十九條第一項定有明文
    。再對於小額程序之第一審裁判上訴，非以其違背法令為理
    由，不得為之；又上訴狀內應記載上訴理由，表明（１）原
    判決所違背之法令及其具體內容。（２）依訴訟資料可認為
    原判決有違背法令之具體事實等事項，民事訴訟法第四百三
    十六條之二十四第二項及同條之二十五分別定有明文。且同
    法第四百六十八條、第四百六十九條第一款至第五款之規定
    ，依同法第四百三十六條之三十二第二項之規定，於小額事
    件之上訴程序亦有準用。是當事人提起上訴，如依民事訴訟
    法第四百六十八條規定，以第二審判決有不適用法規或適用
    法規不當為上訴理由時，其上訴狀或理由書應有具體之指摘
    ，並揭示該法規之條項或其內容。若係成文法以外之法則，
    應揭示該法則之旨趣。倘為司法院解釋、或本院之判例，則
    應揭示該判解之字號或其內容。如以民事訴訟法第四百六十
    九條第一款至第五款所列事由提起上訴者，其上訴狀或理由
    書，應揭示合於各該條款之事實。惟因小額事件之上訴程序
    ，並未準用同法第四百六十九條第六款之規定，故不得以判
    決不備理由或理由矛盾之違背法令規定，作為上訴第二審之
    理由。本件上訴人對原審判決提起上訴，雖以該判決違背法
    令為由，惟查：
(一)按小額程序，當事人於第二審程序不得提出新攻擊或防禦方
    法，民事訴訟法第四百三十六條之二十八第一項定有明文。
    上訴人於本件小額程序提起上訴，主張：本件為分期買賣，
    上訴人遲延給付之價金未達五分之一及兩造之合約並為定型
    化契約，上訴人於九十三年三月二十四日與被上訴人簽訂購
    買合約書，並無五日合理之審閱期間云云，核屬新防禦方法
    ，依前開民事訴訟法第四百三十六條之二十八前段之規定，
    已不得提出。
(二)次按雖分期付價之買賣，如約定買受人有遲延時，出賣人得
    即請求支付全部價金者，除買受人遲付之價額已達全部價金
    五分之一外，出賣人仍不得請求支付全部價金，民法第三百
    八十九條固有明文。惟查兩造業已於兩造之購買合約書第九
    條約定：「買方如有連續兩期或兩期以上未如期付款，且其
    金額已達總價款之20%時，即喪失分期付款之權利，並應一
    次付清分期付款餘額及其法定遲延利息。」兩造之此條約定
    已與前開法律之規定相符。且本件分期付款買賣總價為新台
    幣（下同）九萬七千一百五十元，共計有訂金五百元，交貨
    款四千四百元，分期付款二十六期，頭期款總額四千九百元
    ，每月應付分期款三千六百九十元，有卷附被上訴人提出之
    兩造購買合約書在卷可稽，上訴人自九十三年七月五日起未
    付期款至被上訴人起訴時之九十四年一月二十七日，已有七
    期，計二萬五千八百三十元，早已逾全部價金之五分之一，
    則被上訴人訴請上訴人給付全部價款，核與兩造前開第九條
    之約定相符，於法亦無不合。
(三)再雖按依照當事人一方預定用於同類契約之條款而訂定之契
    約，為加重他方當事人責任之約定，按其情形顯失公平者，
    該部分約定無效；定型化契約中之條款違反誠信原則，對消
    費者顯失公平者，無效，固為民法二百四十七條之一第二款
    及消費者保護法第十二條所明定。惟八十八年四月二十一日
    民法債編增訂該條規定之立法理由，乃鑑於我國國情及工商
    發展之現況，經濟上強者所預定之契約條款，他方每無磋商
    變更之餘地，為使社會大眾普遍知法、守法，防止契約自由
    之濫用及維護交易之公平，而列舉四款有關他方當事人利害
    之約定，而為原則上之規定，明定「附合契約」之意義，及
    各款約定按其情形顯失公平時，其約定為無效。是該條款所
    舉之約定，應係指一方預定之契約條款，為他方所不及知或
    無磋商變更之餘地而言，而所稱「按其情形顯失公平者」，
    則係指依契約本質所生之主要權利義務，或按法律規定加以
    綜合判斷有顯失公平之情形而言，最高法院著有九十一年度
    台上字第二三三六號判決意旨足資參照。兩造於系爭契約之
    約定乃互享出賣人及買受人之權利義務，兩造自均有磋商選
    擇之餘地。是兩造於系爭契約之約定，上訴人既有磋商選擇
    之餘地，依上說明，自無民法二百四十七條之一第二款及消
    費者保護法第十二條所規定無效之情形。上訴人主張系爭契
    約無合理審閱期間之約定，違反消費者保護法第十二條之規
    定而無效云云，亦無足採。
(四)又雖按企業經營者與消費者訂立定型化契約前，應有三十日
    以內之合理期間，供消費者審閱全部條款內容。違反前項規
    定者，其條款不構成契約之內容。但消費者得主張該條款仍
    構成契約之內容。中央主管機關得選擇特定行業，參酌定型
    化契約條款之重要性、涉及事項之多寡及複雜程度等事項，
    公告定型化契約之審閱期間，消費者保護法第十一條之一固
    有明文。惟此立法目的在於使消費者充分了解契約內容，避
    免消費者於匆忙間不及了解其依契約所得主張之權利及應負
    之義務，致訂立顯失公平之契約而受有損害。本件兩造係於
    九十三年三月二十四日簽約，上訴人於簽約時已繳納五百元
    訂金，並復又繳納交貨款四千四百元，頭期款四千九百元，
    並再於九十三年六月五日繳納第二期款三千六百九十元，亦
    有前開兩造之合約書可憑，則距上訴人於九十四年六月十七
    日提出上訴理由狀主張審閱期間已逾一年，則上訴人以審閱
    期間作為抗辯，其合理性、公平性已非無疑；又兩造於系爭
    契約約定條款並約定：「本人（即上訴人）聲明，在簽署本
    購買合約前已充分審閱。」並於契約第三條約定：「依消費
    者保護法第19條規定：買方（即上訴人）對所收受之商品不
    願買受時，得於收受產品後七天內，退回商品或以書面通知
    賣方（即被上訴人）解除本合約，無需說明理由，及負擔任
    何費用或價款。」倘上訴人認其乃於匆忙間不及了解其依契
    約所得主張之權利及應負之義務，致訂立顯失公平之契約，
    則其大可於收受產品後七天內，退回商品或以書面通知被上
    訴人解除合約，無需說明理由，亦無需負擔任何費用或價款
    ，而上訴人於被上訴人追討欠款前均無異詞，是應認縱系爭
    契約有五日之審閱期間，此項合理期間，亦已因期間之經過
    而治癒始為合理。故上訴人並不得再執此事由，否定原約定
    契約之效力。
(五)綜上所述，本件上訴人所舉前揭上訴理由，顯均非可採，本
    院因依上訴意旨，足認上訴人之上訴為無理由，依前揭說明
    ，爰不經言詞辯論，逕以判決駁回其上訴。
三、末按法院為訴訟費用之裁判時，應確定其費用額，民事訴訟
    法第四百三十六條之十九第一項定有明文，此依同法第四百
    三十六條之三十二第一項規定，於小額事件之上訴程序準用
    之。查上訴人提起本件上訴既經駁回，則上訴人應負擔之本
    件訴訟費用額為第二審裁判費一千五百元，確定為一千五百
    元。
四、據上論結，依民事訴訟法第四百三十六條之二十九第二款、
    第四百三十六條之三十二第一項、第二項、第四百三十六條
    之十九第一項、第四百四十九條第一項、第七十八條，判決
    如主文。
中　　華　　民　　國　　94　　年　　7 　　月　　13　　日
                  民事第二庭 審判長法官 許冰芬
                             法  官     呂明坤
                             法  官     陳秋月
不得上訴。
中　　華　　民　　國　　94　　年　　7 　　月　　13　　日
                                書記官  黃舜民
